【裁判字號】    92,台上,2787
【裁判日期】    920522
【裁判案由】    妨害公務執行等罪
【裁判全文】
最高法院刑事判決                              九十二年度台上字第二七八七號
    上  訴  人  甲○○
右上訴人因陳河山自訴妨害公務執行等罪案件，不服台灣高等法院台南分院中華民國
八十九年十二月二十八日第二審判決（八十九年度上訴字第一四四四號，自訴案號：
台灣雲林地方法院八十九年度自第三七號），提起上訴，本院判決如左：
    主  文
原判決撤銷，發回台灣高等法院台南分院。
    理  由
本件原判決認定上訴人即被告甲○○為雲林縣林內鄉鄉民代表會主席，自訴人陳河山
為該鄉鄉長，均係依據法令從事公務之人員。自訴人因林內鄉公所之政策及預算常遭
該鄉民代表會杯葛，遂與上訴人結怨。於民國八十九年五月二十六日九時四十分許，
林內鄉鄉民代表會第十六屆第四次定期大會進行第二天議程中，自訴人走向報告台擬
作施政報告時，該代表會副主席張永生及鄉民代表林樑樹乃藉故阻止自訴人報告，並
將報告台之麥克風取下置於地上，旋由擔任大會主席之上訴人宣布「不要報告了，休
息」等語。自訴人因不能作施政報告，乃命列席之鄉公所課室主管人員下樓。詎上訴
人竟假借其擔任代表會主席之權力，對於依法執行施政報告職務而尚未離開議場之自
訴人，以穢語大罵「Ｘ你娘ＸＸＸ」。並恫稱：「要給你好看」、「要給你死的很難
看」、「你爸現在就要揍你」云云；進而出手拉住自訴人衣領，並掐其脖子，而對其
實施強暴之行為。嗣經鄉民代表鄭東燎拉開，自訴人始順利下樓等情。因而撤銷第一
審判決，改判仍依想像競合犯關係從一重論處上訴人公務員假借職務上之權力，對於
公務員依法執行職務時施強暴罪刑，固非無見。
惟查：按刑法第一百三十四條對於公務員故意犯刑法瀆職罪章以外之罪加重其刑之規
定，須以其故意犯罪係利用其職務上所享有之權力、機會或方法為要件。如犯人雖係
依法令從事公務之人員，但其犯罪並非利用其職務上之權力、機會或方法而為之者，
即無適用該條規定之餘地。原判決認定上訴人於該鄉鄉民代表會召開第十六屆第四次
定期大會第二天議程時，竟假借其擔任鄉民代表會主席之權力，對於依法執行施政報
告職務尚未離去議場之之自訴人，當場以穢語大罵「Ｘ你娘ＸＸＸ」而加以侮辱，並
出言恫嚇，繼而出手拉住自訴人衣領，掐其脖子，施以強暴之行為等情，而併論以刑
法第一百三十五條第一項、第一百四十條第一項之罪，並適用刑法第一百三十四條之
規定加重其刑。惟查上訴人雖為林內鄉鄉民代表會主席，但其前揭犯罪行為所假藉者
究為代表會主席之何種權力？與其上開身分及所享有之權力有何關聯？此與判斷本件
有無刑法第一百三十四條加重其刑規定之適用以及得否上訴第三審攸關，自應於事實
欄內明確認定，並於理由內詳加論敘說明，始足以為論罪科刑之依據。原判決並未於
事實欄內對此明確認定記載，亦未於理由內說明上訴人究竟如何利用其擔任鄉民代表
會主席之權力而故意犯上述罪行，遽依刑法第一百三十四條之規定加重其刑，依上說
明，自不足以為適用法律之依據。又原判決認定上訴人以穢語對自訴人大罵「Ｘ你娘
ＸＸＸ」等語，而就此部分併論以刑法第一百四十條第一項之侮辱公務員罪。惟所謂
「Ｘ你娘ＸＸＸ」，究何所指？語意似欠完整，且此與上開犯罪構成要件之認定攸關
。原判決未將上訴人所辱罵穢語「Ｘ你娘ＸＸＸ」之具體內容記載齊全，亦嫌疏略。
再刑法第四十一條已於九十年一月十日修正公布，依新法規定，犯最重本刑為五年以
下有期徒刑以下之刑之罪，而受六個月以下有期徒刑或拘役之宣告，因身體、教育、
職業、家庭之關係或其他正當事由，執行顯有困難者，得以一元（銀元）以上，三元
（銀元）以下折算一日，易科罰金。本件原判決論處之刑法第一百三十五條第一項之
罪，依同法第一百三十四條加重其刑結果，仍為最重本刑五年以下有期徒刑以下之刑
之罪，而其諭知有期徒刑六月，應有上開新法規定之適用。原判決未及適用新法，於
法亦有未合。上訴意旨雖未指摘及此，然以上係本院得依職權調查之事項，應認原判
決有撤銷發回之原因。至原判決另為無罪諭知部分，因與發回部分有審判不可分關係
，應併予發回。
據上論結，應依刑事訴訟法第三百九十七條、第四百零一條，判決如主文。
中      華      民      國    九十二    年      五      月    二十二    日
                              最高法院刑事第六庭
                                  審判長法官  吳  雄  銘
                                        法官  池  啟  明
                                        法官  石  木  欽
                                        法官  郭  毓  洲
                                        法官  吳  三  龍
      右正本證明與原本無異
                                              書  記  官
中      華      民      國    九十二    年      五      月    二十六    日


司法院資訊處製作；財團法人民間司法改革基金會備份。
